【裁判字號】    96,上更(一),370
【裁判日期】    970804
【裁判案由】    傷害致重傷
【裁判全文】
臺灣高等法院臺中分院刑事判決     96年度上更(一)字第370號
上  訴  人  臺灣台中地方法院檢察署檢察官
被      告  丙○○
上  訴  人
即  被  告  丁○○
上  二被告
指定辯護人  本院公設辯護人  甲○○
上列上訴人因傷害致重傷案件，不服臺灣臺中地方法院93年度訴
字第629號中華民國93年9月30日第一審判決（起訴案號：臺灣臺
中地方法院檢察署92年度偵字第23040號），提起上訴，本院判
決後，經最高法院撤銷發回，本院更為判決如下：
    主     文
原判決撤銷。
丙○○犯傷害罪，處有期徒刑肆月，如易科罰金以銀元佰元即
新臺幣玖佰元折算壹日；減為有期徒刑貳月，如易科罰金以銀元
佰元即新臺幣玖佰元折算壹日。
丁○○犯傷害致人重傷罪，處有期徒刑陸年，減為有期徒刑年
。
    事    實
一、丙○○於民國（下同）92年11月2日凌晨2時20分許，在台中
    縣梧棲鎮○○路○段121號自家經營之「星座檳榔攤」處觀
    看電視時，因見在場之乙○○與其胞弟丁○○及陳柏儒、連
    欽勝等人玩撲克牌時，拍打桌面，屢經丁○○勸阻無效，並
    於丁○○表示不願繼續玩後，仍爭吵不休，而心生不悅，乃
    近前斥聲：不要再玩了，而將樸克牌扔向門外，並作勢欲毆
    打乙○○，乙○○則憤而使力推倒座椅，回稱：你打我試看
    看，如果想要怎麼樣的話，等他叫人來云云，即走至門口，
    取出手機欲撥打，丙○○見狀，顧慮乙○○叫人前來滋事，
    為阻止乙○○撥打電話，迅即自行基於妨害他人行使權利及
    普通傷傷之犯意，單獨以雙手纏繞乙○○頸部予以勒住，拖
    行至屋外，將其扳倒，跨坐在乙○○腹部予以壓制，使不能
    撥打行動電話，並因而使乙○○受有頸部挫傷。
二、丁○○於上揭時、地，因與乙○○玩樸克牌起爭執，一時氣
    憤難平，乃趁乙○○與丙○○已終止拉扯，但仍被丙○○壓
    制在地面，彼此正在對話之際，獨自基於普通傷害之犯意，
    迅從距離約5~6步之遠處，猝然趨近乙○○身邊，於其當時
    主觀上雖無致使乙○○發生重傷害結果之故意，但在客觀上
    能預見頭部乃人體之神經中樞，關係身體各種機能之正常運
    作，如加以踹擊，有可能造成重大不治之重傷害結果，而猛
    然朝躺在地面上，頭部略為仰起之乙○○頭部左側踹擊，致
    使乙○○頭部右側撞擊地面，復於丙○○起身質問為何要踹
    乙○○後，欲離開之際，復轉身接續徒手重力搥擊其會陰部
    。乙○○因受丁○○上開踹擊及毆打，致使頭部外傷、頭部
    左側顱骨骨折合併硬膜下腔出血、腦挫傷、腦腫、嚴重神經
    軸突受傷及會陰部 (含下體、睪丸、骨盆處)嚴重挫傷、瘀
    血等傷害，而當場嘴角流血，呼吸急促，旋即當場昏迷。丁○○與丙○○見狀，迅即駕車護送乙○○至童綜合醫療社團
    法人童綜合醫院（址設臺中縣梧棲鎮○○路○段699號，下
    稱童綜合醫院)就醫急救。乙○○雖經治療後，仍未能痊癒
    ，將來無論是智能或四肢活動上，均難以恢復至正常人狀態
    ，並經鑑定符合極重度植物人（大腦功能嚴重障礙，完全臥
    床，無法照顧自己飲食起居及通便，無法與他人溝通)之症
    狀，迄今仍四肢乏力，活動障礙，記憶及思考障礙，日常生
    活無法完全自理，須仰賴專人照顧，而達於重大難治之傷害
    程度。
三、丙○○、丁○○2人於護送乙○○就醫後，在有偵查犯罪職
    權之公務員查悉其等係涉嫌犯罪人之前，即在童綜合醫院靜
    候，並主動向前來調查案情之臺中縣清水分局安寧派出所局
    員警林耀文供承上開犯行而接受裁判。
四、案經臺中縣警察局清水分局報請臺灣臺中地方法院檢察署檢
    察官偵辦，而由檢察官依職權指定己○○為代行告訴人提起
    告訴，而偵查起訴。
    理  由
一、按被告以外之人於偵查中向檢察官所為陳述，除顯有不可信
    之情況者外，得為證據，刑事訴訟法第159條之1第2項定有
    明文。蓋依現階段刑事訴訟法規定檢察官代表國家偵查犯罪
    、實施公訴，依法其有訊問被告、證人及鑑定人之權限，而
    在實務運作時，檢察官偵查中向被告以外之人所取得之陳述
    ，原則上均能遵守法律規定，不致違法取供，其可信度極高
    。職是，本案被告以外之人即目擊證人陳柏儒、連欽勝於偵
    查中已具結而為證述，且查無證據證明上開證述有何顯不可
    信之情況，其於偵查中之證言自具有證據能力。次按被告以
    外之人於審判外之陳述，雖不符合刑事訴訟法第159條之1至
    第159條之4之規定，但經當事人 (被告及檢察官)於審判程
    序同意作為證據，法院審酌該言詞陳述或書面陳述作成時之
    情況，認為適當者，亦得為證據。再者，當事人、代理人或
    辯護人於法院調查證據時，知有第159條第1項不得為證據之
    情形，而未於言詞辯論終結前聲明異議者，視為有前項之同
    意，同法第159條之5定有明文。上開證人陳柏儒、連欽勝於
    警詢之陳述，及卷附臺中縣警察局清水分局安寧派出所警員
    許耀文及沙鹿分駐所員警劉明信所製作之職務報告，當事人
    於本院審理時均表示不爭執其證據能力，本院審酌前開言詞
    及書面陳述，乃各證人就渠等親身見聞經歷之事實而為陳述
    ，核無違法取證及證明力明顯過低之瑕疵，認為適當，均得
    作為證據。
二、(一)訊據被告丙○○固坦承有於前揭時、地，以手臂勒住被害
    人乙○○頸部拖行至檳榔攤外，將其扳倒跨坐在腹部上，以
    阻止被害人乙○○撥打行動電話及乙○○頸部因而受有挫傷
    等情，惟矢口否認有強制罪及傷害罪犯行，辯稱：伊當時係
    受被害人乙○○恐嚇，為保護自己權益，始對乙○○為上開
    行為云云。(二)訊據上訴人即被告 (下稱被告)丁○○對於其
    踹擊被害人乙○○頭部致使被害人乙○○頭部受傷，經送童
    綜合醫院救治後，仍未痊癒，將來無論是智能或四肢活動上
    ，難以恢復至正常人狀態，目前仍處於四肢乏力，活動障礙
    ，記憶及思考障礙，日常生活無法完全自理，須仰賴專人照
    顧等情，固供承不諱，惟辯稱：伊未搥擊被害人乙○○會陰
    部云云。
三、經查：(一)被告丙○○為阻止被害人乙○○撥打電話，而於上
    開時、地，以手臂勒住被害人乙○○頸部拖行至檳榔攤外面
    ，將其扳倒使躺於地面上，並跨坐在乙○○腹部上，而被告
    丁○○則趁隙利用被告丙○○與被害人乙○○已終止拉扯，
    彼此對話，未及注意之際，猝然趨近被害人乙○○身邊，踹
    擊被害人乙○○頭部，並搥擊被害人乙○○會陰部等情，除
    被告2人各自白部分事實如上述外，復據：(1)在場目擊證人
    連欽勝於92年11月2日警詢時陳稱：伊於92年11月2日2時20
    分許，在台中縣梧棲鎮○○路○段121號星座檳榔攤外，目
    睹當時打架之過程；伊約於當日1時10分許和被害人乙○○
    到星座檳榔攤，後與被告丁○○和陳柏儒共4人一起玩牌。
    因為被害人乙○○在現場時又喝貳罐啤酒，玩牌時可能輸錢
    ，心情不佳，所以邊玩邊敲桌子，重複2次，第一次發生時
    ，被告丁○○勸阻他不要，第二次被害人乙○○再敲桌子時
    ，在旁看電視的被告丙○○即出面把撲克牌丟出門口說“不
    要玩了”，此時被害人乙○○已與丁○○發生口角了；其後
    被害人乙○○被被告丙○○壓制在地面時，被告丁○○就一
    腳從被害人乙○○頭部踹下去，被害人乙○○即軟趴趴，一
    動也不動，後來發現被害人乙○○嘴巴流血，被告丁○○見
    狀即刻駕駛自用小客車將乙○○送醫，到醫院後發現被害人
    乙○○左耳有流血情形；當時被告2人均未持用任何器具毆
    打被害人乙○○，被告丁○○係用腳踢被害人乙○○頭部，
    並用拳頭攻擊被害人乙○○左大腿內側；被告丙○○只有拉
    扯，係以手勒住乙○○脖子；被害人乙○○第一次拍打桌面
    ，經被告丁○○制止時，被害人乙○○有道歉，而第二次拍
    桌子時，被告丁○○就說你來我店裡，敲（拍）打桌子意思
    是要翻店，第一次已經講了，第二次還這樣，被告丙○○就
    說不要玩了，而把樸克牌丟到外面後，並作勢欲打被害人乙○○，被害人乙○○即聲稱：你打我試看看，乃就拿起手機
    撥打電話時，被告丙○○就與被害人乙○○發生拉扯；被告
    丁○○用腳踹乙○○頭部時，乙○○已躺在地上，頭部仰起
    ，離地面有一段距離，被告丁○○用腳踹，使乙○○頭撞到
    地面等語等語 (見臺灣臺中地方法院檢察署92年度偵字第
    23040號卷第12頁至第13頁）。而於92年1 2月18日檢察官偵
    訊中證述：案發當天伊看見被告丙○○先將被害人乙○○勒
    其住脖子並壓倒，且跨坐在被害人乙○○身上，被告丁○○
    從5~6步處走來，以腳用力踹乙○○頭部1下，並用拳頭擊打
    乙○○下體等語 (見上揭偵查卷第31頁、第33頁)；復於93
    年6月24日原審法院審理時結證稱：當時伊與陳柏儒及被害
    人乙○○與被告丁○○在玩樸克牌，因為被害人乙○○與被
    告丁○○發生爭吵，雙方爭吵很厲害，被告丙○○很生氣，
    就說不要玩了，並把牌丟到門外，被害人乙○○就摔椅子，
    拿起手機企圖打電話，並聲稱：如果想要怎麼樣的話，等他
    叫人來之類的話，被告丙○○要阻止被害人乙○○，就與被
    害人乙○○發生拉扯，被告丙○○係從被害人乙○○身後用
    手勒住被害人乙○○脖子，被害人乙○○有拉被告丙○○的
    手要掙脫，但未能掙脫，被告丙○○就勒住被害人脖子，將
    乙○○扳倒在檳榔攤外地面上，坐在被害人乙○○肚子上，
    被害人乙○○仰起頭與被告丙○○在對話，就沒有再反抗拉
    扯；被告丁○○就從5~6步處，突然走近被害人乙○○旁邊
    ，用腳踹被害人頭，緊接著用手打被害人的大腿內側；伊看
    到被告丁○○以腳踹被害人頭部一下，用手打被害人大腿內
    側2次等情在卷（見原審卷第第54~61頁）。(2)另一目擊證人
    陳柏儒於92年11月2日警詢時陳稱：伊與連欽勝和被害人乙○○及被告丁○○於92年11月2日凌晨1時許左右在梧棲鎮○○路○段121號星座檳榔攤內玩樸克牌；一直玩到凌晨2時20
    分許左右，被害人乙○○因玩牌不順而破口大罵並拍打桌子
    ，那時被告丁○○即不悅指摘被害人乙○○稱：不要輸了，
    就拍打桌子，已經講過了，為何還要拍打桌子云云，兩人即
    起口角；被害人乙○○突然站來起走到檳榔攤門口拿起電話
    打電話好像要叫人來，被告丙○○見狀，迅即舉起雙手勒住
    乙○○脖子拖到檳榔攤外面道路上，並將之壓在地上；此時
    被告丁○○就用腳朝乙○○頭部踹一下等語 (見上揭偵查卷
    第14頁)。而於92年12月18日檢察官偵訊中證述：被害人乙○○當時拿起手機作勢要打電話，被告丙○○原本擋著門不
    讓其出去，被害人乙○○硬要出去，被告丙○○就放他出去
    ，並將被害人乙○○勒住，後來被告丙○○有鬆開一點，2
    人有一點爭辯，伊本來就蹲在他們旁邊，距離他們2~3步，
    後來被告丁○○有用腳很用力踹乙○○一下，被告丁○○原
    距離被害人乙○○有5~6步，走至乙○○前面就踹一下，隨
    後有攻擊乙○○大腿處等語 (見上揭偵查卷第31~3 2頁、第
    34頁)。復於93年9月16日原審法院審理時亦結證稱：被害人
    乙○○當時講話很大聲，又拍桌子，被告丁○○第一次有制
    止，過不久又發生同樣情況，被告丁○○大聲斥責，雙方因
    而發生口角。被告丙○○就出來制止爭吵，隨後被告丙○○
    有用手勒住被害人乙○○，伊上前勸和後，被告丙○○有稍
    微鬆開，但仍勒住。不多久被告丁○○就從伊身後走上前踹
    被害人乙○○頭部，被告丙○○有起身質問被告丁○○為何
    要踹被害人乙○○，伊看到被害人乙○○呼吸急促，呼吸聲
    音很大，嘴角流血；被告丙○○係用雙手勒住被害人乙○○
    的，當時被害人乙○○頭仰起，離地面有一段距離，被告丙○○並沒有用拳頭毆打被害人乙○○；伊目擊被告丁○○踹
    被害人的頭部後，相隔幾秒鐘的時間，被告丁○○好像有走
    離開兩步後，復轉身攻擊被害人乙○○大腿部位附近，但實
    際位置，伊未看得很清楚；當時被告丙○○與被害人乙○○
    均在地上，並不知道被告丁○○會有攻擊被害人乙○○的動
    作，被告丙○○在被告丁○○踹被害人乙○○頭部後，即鬆
    手起身質問被告丁○○，為何要踹被害人乙○○，被告丁○○本來好像要走，後又折返回來，攻擊被害人乙○○的大腿
    等語（見原審卷第92 ~98頁）。(二)再童綜合醫院就被害人乙○○受傷後入院診治迄於出院後，各階段診斷顯示之傷勢情
    狀，分別於下列日期出具診斷證明書載述如次：(1)於92年11
    月2日初次入院急診時：急性右側外傷性硬膜下出血，接受
    緊急開顱手術及血塊清除，目前仍深度昏迷，生命危急，於
    加護病房治療中 (見上揭偵查卷第17頁)；(2)於92年11月7日
    ：頭部外傷並急性硬膜下腔出血、右側腦內出血及嚴重腦腫
    (見上揭偵查卷第37頁，此診斷書係為申請重大傷病卡證明
    需要而開立)；(3)92年11月20日、同年12月2日、同年12月8
    日：頭部外傷併右側硬膜下腔出血、腦內出血及嚴重腦腫 (
    見上揭偵查卷第138~ 140頁)；(4)92年12月29日：左側顱骨
    骨折合併硬膜下 (原診斷書誤植為「上」)出血、嚴重神經
    軸突受傷、會陰部 (含下體、睪丸、骨盆處)嚴重挫傷、瘀
    血及頸部挫傷 (見上揭偵查卷第151頁)。(三)參之上開目擊證
    人陳柏儒、連欽勝2人關於被害人乙○○於上開時、地被傷
    害乙事，彼此證述情節大致相符，再衡之被害人乙○○上開
    身體部位所受之傷害，亦核與證人陳柏儒、連欽勝所述被告
    丙○○、丁○○對被害人乙○○施暴攻擊之情形相吻合，復
    有案發現場之照片4幀在卷可佐 (見上揭偵查卷第22~23頁)
    。堪認證人陳柏儒、連欽勝上開證述，信實可採。(四)被告丁○○雖辯稱：伊未擊打被害人乙○○下體部位云云。查童綜
    合醫院關於被害人乙○○會陰部受傷害之情形，雖迄於92年
    12月29日出具之診斷書始有載述，然因被害人乙○○入院初
    始，係因頭部明顯受有致命傷害須急救，故醫療人員於全心
    搶救之際，未遑注意及於被害人乙○○隱密處之不明顯傷害
    ，迄其生命現象略為穩定後，為全身檢查時，發現此傷勢，
    自得為異於先前出具診斷書內容之記載，不能因此據為被告
    丁○○有利之認定。況依上開證人陳柏儒、連欽勝之證述及
    童綜合醫院上揭92年11月2日出具之診斷書所載，被害人乙○○初次入院急診時，已深度昏迷，生命危急，於加護病房
    治療中，未見清醒等情，則被害人乙○○上揭會陰部之傷害
    ，難認係其事後自致或另受他人再為傷害，顯認係被告丁○○攻擊所致無疑，是以被告丁○○上開所辯，惟核係避就之
    詞，委無足取。(五)至於被告丙○○辯稱：伊係受被害人乙○○恐嚇，為保護自己權益，始自我防衛云云。惟衡之被害人
    乙○○當時既隻身在場，且僅取出手機欲撥打，難認其行為
    已達於恐嚇之程度，況依證人連欽勝上開警詢時所述，當時
    係被告丙○○已作勢欲毆打被害人乙○○在前，被害人乙○○始因而取出手機欲撥打，並回稱上開不遜之言詞，尤難認
    被告丙○○之行為，符合正當防衛之情狀。故被告丙○○面
    對糾紛，未報警處理，而自行以暴行加諸於被害人乙○○，
    核非屬於阻卻違法或免除責任之正當事由，其所辯尚難採取
    。
四、次查：(一)揆之上開證人陳柏儒、連欽勝所述情節，被告丙○○係見被害人乙○○取出手機，步至檳榔攤門口，為阻止其
    撥打行動電話，迅即上前勒住被害人乙○○頸部，拖行至門
    外，將之按壓於地面上，當雙方已終止拉扯，正在對話之際
    ，被告丁○○則自距5~6步之遠處，猝然趨近被害人乙○○
    身旁，踹擊被害人乙○○頭部，當被告丙○○發覺此情況時
    ，隨即鬆手起身，質問被告丁○○為何要踹被害人乙○○，
    被告丁○○旋即離開，復趁隙轉身前來接續攻擊被害人乙○○下體處等情，顯見被告丙○○、丁○○於上開時、地雖皆
    有攻擊被害人乙○○之行為，但彼此動機、目的不同，且各
    自著手實行時，互無謀議、協力之情形，難認其等2人上開
    犯行，互有犯意聯絡與行為分擔之情事。況且被告丙○○於
    發覺被告丁○○踹擊被害人乙○○時，迅即終止對被害人乙○○之施暴，並起身質問，益證被告丙○○與被告丁○○各
    於行為之初，乃各自單獨為之，並無在合同之意思範圍，互
    相利用對方行為，以達成共同犯罪目的之情形甚明。(二)再衡
    之以手臂勒住他人頸部拖行，足以造成他人頸部挫傷，於事
    理甚明。是以被害人乙○○之頸部挫傷，顯認係因被告丙○○勒住拖行所致，核與被告丁○○對其頭部踹擊及會陰部搥
    擊無關。易言之，被告丙○○以雙手勒住被害人乙○○頸部
    拖行，足認其行為當時有傷害之認識，並決意行之，自應就
    被害人乙○○此部分所受之傷害負責。而被害人乙○○上開
    頭部及會陰部所受之傷害，乃因為被告丁○○之踹擊及搥擊
    所致，要無疑義，此部分所生之傷害結果自應被告丁○○單
    獨負責。(三)又按刑法所謂之重傷，包括「於身體或健康，有
    重大不治或難治」之傷害，此稽之刑法第10條第4項第6款之
    規定可明。查被害人乙○○因上揭頭部傷害，經醫治後，仍
    未能痊癒，致將來無論係智能或四肢活動上，均難以恢復至
    正常人之狀態，經鑑定該當於極重度植物人（大腦功能嚴重
    障礙，完全臥床，無法照顧自己飲食起居及通便，無法與他
    人溝通)，目前仍四肢乏力，活動障礙，記憶及思考障礙，
    日常生活無法完全自理，須仰賴專人照顧等情，有卷附童綜
    合醫院93年2月18日 (93)童醫字第0148號函及檢附之身心障
    礙者鑑定表暨97年2月15日出具之診斷書可稽（見上揭偵查
    卷第52頁、第144~150頁；本院上更(一)字卷第30頁)。核被害
    人乙○○因被告丁○○之踹擊而發生之傷害結果，顯然達於
    重大難治之程度無訛。
五、按刑法第278條第1項之使人受重傷罪，係指行為人對於其使
    被害人發生重傷害之行為事實，明知並有意使其發生，或主
    觀上預見其發生而其發生並不違背其本意者而言。而刑法第
    277條第2項後段之傷害致人重傷罪，係因犯傷害罪致發生重
    傷害結果所為加重其刑之規定。此加重結果犯，雖亦須以行
    為人「能預見」其結果之發生為要件，然所謂「能預見」乃
    指客觀情形而言，與故意犯之主觀上有無預見之情形不同。
    若行為人於著手傷害之際，主觀上並無預見被害人將發生重
    傷害之結果，且無意欲使其發生，僅依客觀情形，一般人能
    預見可能發生此結果，即不該當於刑法第278條第1項使人受
    重傷罪之主觀構成 (故意)要件，應論以同法第277條第2項
    後段之傷害致重傷罪。查被告丁○○與被害人乙○○間，於
    事發前並無深仇大恨，僅因相聚玩樸克牌，為細故起爭執，
    ，始臨時起意以拳、腳加之，及見被害人乙○○受毆嘴角流
    血，昏迷不起，迅即駕車夥同在場之人將其送醫救治。揆之
    被告丁○○與被害人乙○○之平日彼此關係尚稱良好，復衡
    其犯罪之手法及目的暨發見被害人乙○○受毆流血昏迷之應
    對處置等情狀，難認其行為初始，主觀上有欲使被害人乙○○發生重傷害結果之意欲與決心。又被告丁○○主觀上雖無
    致使被害人乙○○發生重傷害結果之故意，但頭部乃人體之
    神經中樞，關係身體各種機能之正常運作，如加以踹擊，有
    可能造成重大不治之重傷害結果，乃一般心智健全者所能認
    識，則被告丁○○對於踹擊被害人乙○○頭部，可能導致被
    害人乙○○重傷害之結果，衡之客觀情形，自屬能預見。又
    被害人乙○○頭部被被告丁○○踹擊受傷，隨即昏迷不起，
    經送醫急救，仍不能完全痊癒，而發生上開達於重大難治之
    傷害結果，被告丁○○之行為與被害人乙○○所生之重傷害
    結果間，具有相當因果關係甚明，是被告丁○○自應就其行
    為結果，負其責任。
六、綜上所述，被告丙○○對被害人乙○○傷害及以強暴妨害其
    撥打電話之犯行，暨被告丁○○傷害被害人乙○○致重傷之
    犯行，均事證明確，足以認定，自應依法論科。
七、查被告2人行為後，刑法於94年2月2日修正公布、刑法施行
    法於95年6月14日修正公布、罰金罰鍰提高標準條例於95年5
    月17日修正公布，並均於95年7月1日施行，關於本案適用新
    、舊法規定之結果，茲比較說明如次：(一)刑法第2條第1項規
    定，係規範行為後法律變更所生新舊法律比較適用之準據法
    ，於95年7月1日刑法施行後，應適用刑法第2條第1項之規定
    ，為「從舊從輕」之比較（最高法院95年5月23日第8次刑事
    庭會議決議第一點第一項參照）。(二)法定刑中罰金刑部分：
    刑法第33條第5款業經修正公布，修正後刑法第33條第5款規
    定「罰金：新臺幣一千元以上，以百元計算之」，與修正前
    刑法第三十三條第五款規定「罰金：（銀元）一元以上」不
    同。比較修正前後之罰金刑輕重，該罰金刑之最低刑度於修
    法後已有加重，故以95年7月1日修正公布施行前之刑法規定
    較為有利於行為人，依刑法第2條第1項前段規定，本案被告
    丙○○所犯刑法第277條第1項傷害罪及第304條第1項強制罪
    之法定罰金刑部分，自應適用其行為時之法律即修正前刑法
    第33條第5款之規定。(三)按被告丙○○行為後，刑法施行法
    第1條之1於95年6月14日經修正增訂規定「中華民國94年1月
    7日刑法修正施行後，刑法分則編所定罰金之貨幣單位為新
    臺幣。94年1月7日刑法修正時，刑法分則編未修正之條文定
    有罰金者，自94年1月7日刑法修正施行後，就其所定數額提
    高為30倍。但72年6月26日到94年1月7日新增或修正之條文
    ，就其所定數額提高為3倍」。本案被告丙○○所犯之上開2
    罪，其法定本刑俱有罰金刑，且為刑法分則編未修正、定有
    罰金刑之條文；經比較新舊法適用之結果，其關於法定刑為
    罰金部分之提高標準，適用新法並無較有利之情形，故依刑
    法第2條第1項前段規定，自應適用行為時之法律即罰金罰鍰
    提高標準條例第1條之規定。(四)刑法第62條已有修正，經比
    較新舊刑法之規定，以舊刑法第62條規定應減輕其刑，較有
    利於行為人，本案依新刑法第2條第1項前段規定，自應適用
    最有利於被告2人之修正前刑法第62條前段規定減輕其刑。
    (五)依刑法第2條第1項規定為新舊刑法比較時，應就罪刑有關
    之共犯、未遂犯、連續犯、想像競合犯、牽連犯以及累犯加
    重、自首減輕、暨其他法定加減原因（如身分加減）與加減
    例等一切情形，綜其全部之結果，而為比較，再適用有利於
    行為人之法律處斷，而不得一部割裂分別適用不同之新舊法
    （最高法院24年上字第4634號判例意旨、95年第8次刑事庭
    會議決議第1點第4項參照）。經綜合比較新、舊法之結果，
    以被告2人行為時之舊法較有利於被告，依刑法第2條第1項
    前段規定，是本案被告2人上開所犯之罪，有關應適用新、
    舊法規定之事項，自應一體適用其等行為時之法律即修正前
    之刑法之規定。(六)關於易科罰金部分：按易服勞役、易科罰
    金、數罪併罰之定執行刑等事項，於法律修正時，固應為新
    舊法有利與否之比較適用，但並無與本刑論罪科刑之規定為
    一體比較適用之必要，應另行單獨予以比較適用 (最高法院
    24年上字第4634號判例及最高法院95年5月23日95年度第8次
    刑事庭決議意旨參照)。查被告丙○○行為後，刑法第41條
    第1項前段關於易科罰金折算標準之規定，業於94年2月2日
    修正公布，並於95年7月1日施行，由「犯最重本刑為五年以
    下有期徒刑以下之刑之罪，而受六個月以下有期徒刑或拘役
    之宣告，因身體、教育、職業、家庭之關係或其他正當事由
    ，執行顯有困難者，得以一元以上三元以下折算一日，易科
    罰金。」修正為「犯最重本刑為五年以下有期徒刑以下之刑
    之罪，而受六個月以下有期徒刑或拘役之宣告者，得以新臺
    幣一千元、二千元或三千元折算一日，易科罰金。」應依刑
    法第2條第1項規定，適用最有利於行為人之法律（最高法院
    95年5月23日第8次刑事庭會議決議第3點第2項參照）。而修
    正前刑法第41條第1項前段之易科罰金折算標準，依修正刪
    除前之罰金罰鍰提高標準條例第2條規定，應就其原定數額
    提高為一百倍折算一日，並依現行法規所定貨幣單位折算新
    臺幣條例第2條規定，以新臺幣元之三倍折算之，亦即，修
    正前刑法第41條第1項前段之易科罰金折算標準，應以銀元
    三百元即新臺幣九百元折算為一日，經比較新、舊法結果，
    應以被告行為時之法律即舊法較有利於被告。是本案關於被
    告丙○○所犯上開之罪，自應適用其行為時之法律即修正前
    刑法第41條第1項前段、修正前罰金罰鍰提高標準條例第2條
    規定，併諭知易科罰金之折算標準。(七)另按刑法第2條第1項
    之規定，係規範行為後「法律變更」所生新舊法比較適用之
    準據法，故如新舊法處罰之輕重相同，即非所指之法律有變
    更，而無該條文之適用，應依一般法律適用原則，適用裁判
    時法。是以修正後刑法第55條關於想像競合犯之規定，雖增
    訂但書為該科刑之限制，但此乃法理之明文化，非屬法律之
    變更，自應逕行適用裁判時之規定。
八、核被告丙○○所為，係犯刑法第277條第1項之普通傷害罪及
    同法第304條第1項之強制罪（最高法院96年度台上字第5659
    號刑事判決發回意旨參照)；被告丁○○所為，係犯刑法第2
    77條第2項後段之傷害致人重傷罪。公訴人就被告丙○○上
    開傷害犯行，認係與被告丁○○共犯刑法第277條第2項後段
    之傷害致人重傷罪，核與事證不符，不能採取，爰變更起訴
    所引應適用之法條。被告丙○○以一行為同時觸犯上開2 個
    不同之罪名，為異種想像競合犯，應從較重之刑法第277 條
    第1項之傷害罪處斷。公訴人關於被告丙○○所為之強制罪
    犯行，雖未於起訴書論列，然此部分事實，因與被告丙○○
    所犯之傷害罪之間，具有想像競合犯之裁判上一罪關係，為
    起訴效力所及，本院自得併予審究。又按犯罪行為人在犯罪
    未發覺之前，向該管公務員告知其犯罪，而接受裁判，即與
    刑法第62條規定自首之條件相符 (最高法院63年台上字第11
    01號判例參照）。查證人陳柏儒於原審審理時雖證述：本案
    發生後，在員警前往童綜合醫院查訪案情前，伊與被害人乙○○之姊夫已先至臺中縣清水分局沙鹿分駐所報案等情在卷
    （見原審卷第96頁）。然據證人即承辦本案之臺中縣警察局
    清水分局安寧派出所警員許耀文於93年6月24日原審審理時
    及於94年1月11日本院審理時之證述（見原審卷第65頁及本
    院上訴字卷第67~68頁），並參之卷附臺中縣警察局清水分
    局97年4月28日中縣清警偵字第0970027480號函及97年7 月
    16日中縣清警偵字第0970031033號函檢附之該分局安寧派出
    所警員許耀文及沙鹿分駐所員警劉明信製作之職務報告、勤
    務分配表、受理各類案件紀錄表所載（見本院上更(一)字卷第
    43~46頁、第67~69頁)，堪認承辦本案之員警許耀文接獲通
    報前往童綜合醫院調查案情時，尚不知何人為犯罪嫌疑人，
    且員警劉明信對安寧派出所通報時，亦不明涉嫌人係何人，
    乃經員警許耀文到達童綜合醫院查訪時，由被告2人主動向
    員警林耀文供承其等係毆打被害人乙○○之行為人，始查悉
    被告2人涉犯本案等情無訛。是被告2人既在有偵查犯罪職權
    之員警或公務員知悉其前揭犯罪之前，主動向承辦之員警供
    承犯行而接受裁判，即符合自首之法定要件，自均應依修正
    前刑法第62條前段規定減輕其刑。
九、原審對於被告丁○○論罪科刑，固非無見，惟：(一)被告丙○○之行為已構成刑法第277條第1項之普通傷害罪及同法第30
    4條第1項之強制罪，原審未審酌相關證據，遽為無罪之諭知
    ，認事用法俱有未合；(二)本案尚無證據足認被告丁○○有重
    傷害之故意，原審變更檢察官起訴法條改論以刑法第278條
    第1項之使人受重傷罪，並認定被告丁○○不符合自首要件
    ，而未酌減其刑，容有未洽。(三)再原審未及為新舊法適用之
    比較及適用中華民國九十六年罪犯減刑條例，亦有未當。是
    以公訴人上訴指摘原審判決被告丙○○無罪為不當，及被告
    丁○○上訴否認有故意重傷害之部分，自屬有據，均為有理
    由。至於公訴人關於被告丁○○部分指摘原審量刑過輕，暨
    被告丁○○上訴否認有毆擊被害人下體云云，則均不可採。
    從而，原審判決既有上開可議之處，自應由本院撤銷改判。
    爰分別審酌被告2人之素行，各自之犯罪動機、目的、犯罪
    所用之手段、對於被害人乙○○造成傷害之程度，被害人乙○○對於本案緣起之糾紛，並非毫無可非議之處，被告2人
    迄未賠付被害人損害及犯後之態度等一切情狀，分別量處如
    主文第2項所示之刑。又查被告2人犯罪時間，均係於96年4
    月24日以前，分別符合中華民國九十六年罪犯減刑條例第2
    條第1項第3款及第6條規定之減刑要件，自應依各該規定，
    減其宣告刑二分之一，並就被告丙○○部分，諭知易科罰金
    之折算標準。
據上論斷，應依刑事訴訟法第第369條第1項前段、第364條、第2
99條第1項、第300條，刑法2條第1項、刑法第304條第1項、第27
7條第1項、第2項、第55條，修正前刑法第41條第1項前段、第62
條，罰金罰鍰提高標準條例第1條前段，修正前罰金罰鍰提高標
準條例第2條，中華民國九十六年罪犯減刑條例第2條第1項第3款
、第6條、第7條、第9條，判決如主文。
本案經檢察官戊○○到庭執行職務。
中    華    民    國    97    年    8     月    4     日
            刑事第三庭    審判長法  官  王  增  瑜
                                法  官  廖  柏  基
                                法  官  蔡  紹  良
上列正本證明與原本無異。
被告丙○○不得上訴。
檢察官及被告丁○○得上訴。
如不服本判決應於收受送達後10日內向本院提出上訴狀，其未敘
述上訴之理由者並得於提起上訴後10日內向本院補提理由書（均
須按他造當事人之人數附繕本）。
                                書記官  許  麗  花
中    華    民    國    97    年    8     月    4     日
附論罪科刑條文：
中華民國刑法第277條
（普通傷害罪）
傷害人之身體或健康者，處 3 年以下有期徒刑、拘役或 1 千元
以下罰金。
犯前項之罪因而致人於死者，處無期徒刑或 7 年以上有期徒刑；
致重傷者，處 3 年以上 10 年以下有期徒刑。
中華民國刑法第304條
（強制罪）
以強暴、脅迫使人行無義務之事或妨害人行使權利者，處 3 年以
下有期徒刑、拘役或 3 百元以下罰金。


司法院資訊處製作；財團法人民間司法改革基金會備份。
